臺中高等行政法院判決　　　　　　　　　　　　　　　九十三年度訴字第二一四號
　　　　　　　　　　　　　　　.
　原　　　告　中華民國文殊救生保育協會
　代　表　人　甲○○
　訴訟代理人　丁○○
　被　　　告　臺中縣政府
　代　表　人　乙○○
　訴訟代理人　丙○○
右當事人間因水土保持法事件，原告不服行政院農業委員會中華民國九十三年三月十
一日農訴字第○九二○一七五八一六號訴願決定，提起行政訴訟，本院判決如左︰
　　主  文
原告之訴駁回。
訴訟費用由原告負擔。
    事　實
一、事實概要：
    緣被告以原告代表人甲○○未先擬具水土保持計畫，送請主管機關核定，擅自於
    臺中縣霧峰鄉○○段坑口小段七十三之四五八地號私有山坡地保育區農牧用地上
    開挖整地、修築農路、設置鐵皮屋及圍牆、鋪設水泥地面，違規面積約四八、九
    九三平方公尺，案經臺中縣霧峰鄉公所以民國（下同）九十年五月十七日九十霧
    鄉農字第一○二九五號函附查報表向被告查報，被告於九十年六月四日派員會同
    相關單位人員及原告代表丁○○至現場勘查屬實，以其違反水土保持法第二十三
    條第二項規定，依同法第三十三條第一項第二款規定，以九十年八月二十四日九
    十府農水字第二三九一九三號處分書裁處甲○○新臺幣（下同）六萬元罰鍰，並
    令應立即停止一切非法開發、使用行為，且應限期改正。嗣被告以九十年九月二
    十八日九十府農水字第二六六六二七號函正本分送甲○○及原告，該函略謂：「
    受處分人『甲○○』更正為『社團法人中華民國文殊救生保育學會理事長李富貴
    』，身分證或營利事業統一編號格：加列『台內社字第八九一○六五○號營利事
    業統一編號00000000』，本府開列編號農水字第Ｌ九○○八○六號行政
    處分繳款書作廢，補列Ｌ九○○八○六之一號行政處分繳款書，請於九十年十月
    十五日前繳納。」嗣被告又分別以九十二年四月二十九日府農水字第○九二○一
    ○一二五四號函附九十年八月二十四日九十府農水字第二三九一九三號處分書影
    本及農水字第Ｌ九○○八○六號繳款書、九十二年六月十一日府農水字第○九二
    ○一四六○四五號函補列農水字第Ｌ九○○八○六號繳款書送達「中華民國文殊
    救生保育協會理事長李富貴」。原告不服，提起訴願，經訴願決定撤銷原處分，
    其理由略謂：「按受處分人不能更正，本案原處分機關以更正方式更正受處分人
    ，顯有不妥。原處分機關如欲變更受處分人，應重新開立處分書並將原處分撤銷
    ，方為妥適。又查本案之違規事實為未先擬具水土保持計畫送請主管機關核定，
    擅自開挖整地、修築農路、設置鐵皮屋及圍牆，九十年八月二十四日九十府農水
    字第二三九一九三號處分書自應記載所依據違反水土保持法構成要件之法條（如
    水土保持法第十二條、第十三條）之規定，乃原處分並未記載此規定，僅記載違
    反第二十三條第二項規定，依第三十三條第一項第二款法律效果規定逕對訴願人
    為此處分，自有以書面行政處分未記載法令依據之違法。」，嗣經被告查明事實
    後，以原告違反行為時水土保持法第十三條、第二十三條第二項規定，依同法第
    三十三條第一項第二款規定，以九十二年十一月二十一日府農水字第○九二○三
    一一七一九號函附處分書，裁處原告六萬元罰鍰，並應立即停止一切非法開發、
    使用行為，且以副本令土地所有權人黃明星限期於九十二年十二月三十日改正。
    原告不服，提起訴願，遭決定駁回，遂提起行政訴訟。
二、兩造聲明：
    (一)原告聲明求為判決：訴願決定及原處分均撤銷。
    (二)被告聲明求為判決：
    　1.駁回原告之訴。
    　2.訴訟費用由原告負擔。
三、兩造陳述：
    (一)原告主張：
　　　1.原告理事長及理事會並未授權丁○○代表與地主黃明星簽約，有宋貴瑞親簽
        之筆錄為證，臺中縣霧峰鄉公所亦有內存當時原告理事長去函抗議及其個人
        聲明之檔案，表示其並未擁有且並未在該地有任何行為。
      2.相關公文係熱心義工基於善意之立場代為打字，故被告對於事實之認知有誤
        、有枉，且義工趙小姐（即原告訴訟代理人丁○○，下同）為人純善、單純
        ，在地方法院檢察署所答，若有人慫恿叫其揹黑鍋，是至為明顯之事。訴願
        決定未調查趙小姐在地方法院檢察署、警察局之供詞是否有其他原因，就逕
        行依警局的筆錄採為論證的依據，並駁回訴願，採證顯然違反證據法則。而
        訴願決定對實情實據的訪談紀錄不採納，顯有判決理由不完備及違法、違情
        之虞，至為令人不服。
      3.本件係宋貴瑞僱工開挖整地、修築眾路及鋪設水泥地面，不僅被告之處分義
        務人認定有問題，且處分之程序都有瑕疵，實質上，整個事件有相當多的瑕
        疵及疑點，盼鈞院明查。又被告於水土保持案，相關承辦人員於審理時，均
        未善盡告知輔導相關的水保條例的義務與責任，亦未告知相關關係人法律權
        利及義務，實乃有調查和審理程序上的瑕疵。故原告認為訴願決定之「認事
        用法均有違失」。
      4.關於系爭土地堆土、整地的時間、日期，原告所屬義工趙小姐在該期間正生
        大病，值住院中，有住院紀錄可查，是當時無法代表原告僱工整地，故事實
        之行為人確實為宋貴瑞所為，依水土保持法罰則之對象應為實際操作之行為
        人。
      5.系爭土地之地主並未見過原告之理事長，如何說係理事長向地主黃明星承租
        系爭土地？又原處分所稱違規事實：「未先擬具……計畫送主管機關核定，
        擅自開挖整地……」並非事實，該原處分根本不能成立。既然地方法院檢察
        署已為不起訴處分，就代表事實上及實質上根本沒有違反水土保持法，應就
        事實予以採證，而非以不實及基於善意欺瞞之契約或口供來採證，並應考量
        當初其會如此口供或冒名締約，乃基於為保護該社會資源的建築物不要遭拆
        除之動機，並為方便申請該建物之證照而為，及原告所屬部分涉世未深之義
        工及多數社會人士為協助系爭土地合法建照而冒用原告之名義所致。
      6.被告既已重開罰單予宋貴瑞，即表示被告亦曾自行採證丁○○及宋貴瑞之訪
      　談紀錄，為何又自相矛盾？而訴願決定為何不採實情實據之紀錄，反採非真
      　相之證據？是訴願決定顯有判決理由不完備及違情、違理之虞。
　　(二)被告答辯：
      1.原告於臺中縣霧峰鄉○○段坑口小段七三之四五八地號山坡地保育區農牧用
        地，未先擬具水土保持計畫擅自開挖整地、修築農路、設置鐵皮屋、圍牆、
        鋪設水泥地面等情事，案經臺中縣霧峰鄉公所於九十年五月十七日以九十霧
        鄉農字第一○二九五號函附違規使用查報表及制止通知書向被告查報，被告
        於九十年六月四日會同相關單位人員及原告之代理人丁○○至現場勘查違規
        行為屬實，被告乃以其違反水土保持法第二十三條第二項規定，依同法第三
        十三條第一項第二款規定，於九十年八月二十四日以九十府農水字第二三九
        一九三號處分書裁處甲○○六萬元罰鍰，並要求應立即停止一切非法開發、
        使用行為，且應限期改正。原告不服提起訴願，業經行政院農業委員會於九
        十二年十月七日以農訴字第○九二○一三九九八四號函附送行政院農業委員
        會訴願決定「原處分撤銷，由原處分機關於二個月內查明事實並為適法之處
        理。」有案，訴願決定理由以該案被告漏未記載法令依據之違法，行政處分
        違失。被告即於九十二年十一月二十一日以府農水字第○九二○三一一七一
        九號函撤銷九十年八月二十四日九十府農水字第二三九一九三號違反水土保
        持法案件處分書併另為裁處原告六萬元罰鍰，並要求土地所有權人黃明星於
        指定地點完成限期改正之處分。
      2.本案因有再查明事實證據之必要，經臺中縣霧峰鄉公所以九十年十一月五日
        （九○）霧鄉農字第二二七九七號函附違規使用查報表及制止通知書向被告
        再查報稱：「原告九十年六月四日會勘至今未見改善，變本加厲，增加違建
        面積……。」，並開列制止通知書與原告有案。而被告復於九十年十一月二
        十一日會同相關單位人員及原告之代理人丁○○至現場勘查違規行為屬實，
        原告並坦承上情，被告再依臺中縣警察局九十二年七月二十九日中縣警刑經
        字第○九二○○五五○四一號函附送刑事案件移送書內「犯罪事實」欄所載
        「嫌疑人：丁○○（中華民國文殊救生保育協會秘書長）……由該會理事長
        甲○○向地主黃明星承租臺中縣霧峰鄉○○段坑口小段七三之四五八地號山
        坡地保育區農牧用地供使用……。」、「訊據嫌疑人丁○○坦承上情，並供
        稱未經主管機關申請許可，亦未經地主黃明星同意，擅自雇用挖土機開挖整
        地……。」，與臺灣臺中地方法院檢察署不起訴處分書敘述理由二所載：「
        訊據被告丁○○固坦承警方移送書所載之事實，惟堅決否認犯行。辯稱：伊
        系中華民國文殊救生保育協會人員，本案係該協會理事長甲○○向地主黃明
        星承租後，由大家一起墾殖，收養流浪狗使用等語。」等偵訊資料，被告現
        場勘查再查明之事實與司法機關偵訊連結相符，確認原告經營、使用該土地
        違規事證，至臻明確，原告顯然違反水土保持法第十三條第一項暨第二十三
        條第二項規定，被告於九十二年十一月二十一日以府農水字第○九二○三一
        一七一九號函依行政程序法相關規定，並斟酌全部陳述與調查事實及證據結
        果依論理及經驗法則判斷，並將決定及理由告知原告，函附處分書所為之行
        政處分並無不當。
      3.關於原告訴稱：「……採證顯違反證據法則」乙節，核本案原告並未再提供
        相關事實證據，被告基於行政機關調查事實及證據之必要，於九十三年二月
        十七日以府農水字第○九三○○四四一六○函通知土地所有權人黃明星提供
        租賃契約相關書面資料，為釐清事實並於九十三年二月二十二日通知原告及
        黃明星到場陳述並製作訪談紀錄，依相關事實及證據，顯示原告所稱係為狡
        辯之詞，違規事證，洵堪認定。
      4.原告再稱：「……對實情實據宋貴瑞的訪談紀錄不採納，顯有判決理由不完
        備以及違法、違情之虞……。」乙節，經核原告九十一年八月二十二日以九
        十一貴字第九一○八二二號函附送宋貴瑞聲明書，被告基於行政行為，遵循
        公正、公開與民主之程序，並以依法行政、保障人民權益之原則，依行政程
        序法調查事實與證據，於九十一年八月二十八日以府農水字第○九一二三三
        三七一○○號函通知原告與宋貴瑞說明，惟原告並未提供具體事證供被告據
        以判斷事實之真偽，仍僅以人民或團體相互間私權關係之爭執為聲明（該爭
        執應向該管法院提起民事訴訟，以求解決）申覆被告更正受處分人，原告代
        理人丁○○與宋貴瑞同於九十一年九月十日下午十五時至被告農業局水土保
        持課說明，被告始據說明製作訪談紀錄在案，後被告依論理與經驗法則認不
        因該項敘述或說明而影響本案之事實認定，被告即依程序於九十一年十二月
        二十六日以府農水字第○九一三五○七○八○○號函附送訪談紀錄通知原告
        與宋貴瑞。並於說明三載明：「貴會於被告會勘之同時，並未明確闡述似有
        掩飾事實之情節，本府依貴會聲明於九十一年九月十日訪談當事人明確事實
        在案，惟貴會受委託經營、使用難避其責，請督促該員速以繳清罰鍰，以免
        徒增本府執行公益及公權力之損害，俟程序完成後再予應有之行政更正。」
        在案，惟宋貴瑞地址遷移，被告再斟酌全部陳述與調查事實及證據之結果，
        依論理及經驗法則判斷事實之真偽於九十二年四月二十九日以府農水字第○
        九二○一○一二五四號函及九十二年六月十一日以府農水字第○九二○一四
        六○四五號函將其決定及理由告知原告在案，並無原告質疑之情事，原告所
        舉以訴願決定理由不完備為訴訟之訴求，顯為迴避誤導之辯詞，且被告已撤
        銷原告所稱之違反水土保持法案件處分書，原告所舉證據與本案事實證據並
        無直接關係，可知被告依程序及實體事證所為之行政處分並無瑕疵與疑點。
      5.原告續稱：「……縣府在水土保持案時，相關承辦人員在審理時都未善盡告
        知輔導相關的水土保持條例的義務與責任……」乙節，原告未先擬具水土保
        持計畫擅自開挖整地、修築農路、設置鐵皮屋、圍牆、鋪設水泥地面等情事
        ，違反水土保持法第二十三條規定，並涉及目的事業主管權責，被告於九十
        一年二月六日派員會同霧峰鄉公所人員前往強制拆除該違建致不堪使用，被
        告慮及原告對相關水土保持法的義務與責任酌情從輕行政裁量核處原告罰鍰
        六萬元整並要求土地所有權人黃明星善盡管理之責，其治理或經營、使用行
        為，應經調查規劃於九十二年十二月三十日前依水土保持技術規範實施水土
        保持處理與維護，完成改正，是被告所為之處分，於調查和程序上均已告知
        原告相關權利與義務，並無調查和審理程序之瑕疵與不當，故原處分應予以
        維持。
　　理  由
一、按「公、私有土地之經營或使用，依本法應實施水土保持之處理與維護者，該土
    地之經營人、使用人或所有人，為本法所稱之水土保持義務人。」、「下列地區
    之治理或經營、使用行為，應經調查規劃，依水土保持技術規範實施水土保持之
    處理與維護：一……五於山坡地或森林區內開發建築用地或設置公園、墳墓、遊
    憩用地、運動場地或軍事訓練場、堆積土石、處理廢棄物或其他開挖整地。」、
    「第八條第一項第五款之開發、經營或使用行為，其水土保持義務人應先擬具水
    土保持計畫，送請主管機關核定，……其水土保持計畫未經主管機關核可前，各
    目的事業主管機關不得逕行核發開發或利用之許可。」、「未依第十二條至第十
    四條規定之一擬具水土保持計畫送主管機關核定而擅自開發者，除依第三十三條
    規定按次分別處罰外，主管機關應令其停工，得沒入其設施及所使用之機具，強
    制拆除及清除其工作物，所需費用，由經營人、使用人或所有人負擔，並自第一
    次處罰之日起兩年內，暫停該地之開發申請。」、「有下列情形之一者，處新臺
    幣六萬元以上三十萬元以下罰鍰：……二違反第十二條至第十四條規定之一，未
    先擬具水土保持計畫或未依核定計畫實施水土保持之處理與維護者，或違反第二
    十三條規定，未在規定期限內改正或實施仍不合水土保持技術規範者。前項各款
    情形之一，經繼續限期改正而不改正者或實施仍不合水土保持技術規範者，按次
    分別處罰，至改正為止。……」為行為時水土保持法第四條、第八條第一項第五
    款、第十三條第一項、第二十三條第二項、第三十三條第一項第二款、第二項所
    明定。
二、本件原告未先擬具水土保持計畫，擅自於臺中縣霧峰鄉○○段坑口小段七十三之
    四五八地號山坡地保育區農牧用地上開挖整地、修築農路、設置鐵皮屋及圍牆、
    鋪設水泥地面，違規面積約四八、九九三平方公尺，案經臺中縣霧峰鄉公所以九
    十年五月十七日九十霧鄉農字第一○二九五號函附查報表向被告查報，被告於九
    十年六月四日及同年十一月廿一日派員會同相關單位人員及原告代理人丁○○至
    現場勘查屬實，有相片四紙、違規使用查報與取締案件勘查紀錄表二紙在原處分
    卷可憑，乃以原告違反行為時水土保持法第十三條、第二十三條第二項規定，依
    同法第三十三條第一項第二款規定，以九十二年十一月二十一日府農水字第○九
    二○三一一七一九號函附處分書，裁處原告六萬元罰鍰，並應立即停止一切非法
    開發、使用行為，且以副本令土地所有權人黃明星限期改正。原告不服，循序提
    起本件訴訟，為如事實欄所載之主張。經查：
    (一)坐落臺中縣霧峰鄉○○段坑口小段七三之四五八地號土地之使用分區為山坡地
      保育區，使用類別為農牧用地，所有權人為黃明星等四人，有土地登記謄本一
      紙在原處分卷可稽，而前述土地於九十年二月二十二日由原告（代理人為丁○
      ○）向黃明星承租作為動物收容處所使用，租期自九十年三月十日起至九十六
      年三月十日止，原告並以前述土地為設置場址向被告申請興辦動物收容所，有
      蓋有原告及代表人甲○○印章之土地租賃契約書及非都市土地專案輔導動物收
      容處所興辦事業證明文件申請書各一紙附原處分卷足憑，而證人黃明星於警訊
      時亦供稱出租前述土地予中華民國文殊救生保育協會理事長甲○○使用，有九
      十年十月廿三日警訊筆錄附原處分卷可憑，原告空言主張未授權丁○○代表原
      告與地主黃明星簽訂土地租賃契約，顯係事後卸責之詞，不足採信。
    (二)原告之代理人丁○○於九十一年四月一日經警詢以「由何人僱用挖土機至霧峰
      鄉○○段坑口小段七三之四五八號山坡地開挖整地」時，答稱「由中華民國文
      殊救生保育協會，會員共同出資後，由我於九十年三月下旬僱用挖土機進行開
      挖整地」，有該警訊筆錄在原處分卷可按，嗣雖經臺灣臺中地方法院檢察署檢
      察官以「丁○○所為並無造成水土流失或毀壞水土維護設施」為由，而為不起
      訴處分，惟前述水土保持法第三十三條第一項第二款之處罰，並不以造成水土
      流失或毀壞水土維護設施之實害為要件，是原告自不得以其代理人丁○○不涉
      刑責，而主張其即可免負本件行政處罰。
    (三)原告之代理人丁○○嗣於九十一年八月廿八日至被告所屬農業局水土保持課雖
      陳稱：原告係受委託之中間者，本件之水土保持義務人（經營、使用者）為宋
      貴瑞，請縣府開列罰鍰繳款書送達該員後，其即應自行繳納等語。而宋貴瑞亦
      於同年九月十日到被告所屬農業局水土保持課陳稱：在臺中縣霧峰鄉○○段坑
      口小段七三之四五八地號開挖整地、修築農路、設置農舍飼養流浪犬，為本人
      賣房子籌資所自行興建等語。惟丁○○已於前述警訊筆錄供承係由原告、會員
      共同出資後，在前述土地進行開挖整地，其於九十年六月四日及同年十一月廿
      一日與被告及臺中縣霧峰鄉公所共同會勘前述土地使用情形時，亦均未陳稱前
      述土地係由宋貴瑞進行開發、使用。參以前述土地係由原告向土地所有權人黃
      明星承租後，由原告以該土地為設置場址向被告申請興辦動物收容所，已詳述
      如前，及原告自承丁○○為其義工，而丁○○亦在設置於前述土地上之鋼骨鐵
      皮屋前照顧流浪犬等情，有照片二紙附原處分卷足稽，是足堪認定原告為前述
      開挖整地、修築農路、設置鐵皮屋及圍牆、鋪設水泥地面之行為人，宋貴瑞自
      承係上述違規之行為人尚無足採。
    (四)被告並未以宋貴瑞為受處分人而開立罰單，業據被告之訴訟代理人丙○○於本
      院供陳明確，原告之主張被告已重開罰單予宋貴瑞尚乏實證以實其說。另其所
      提黃明星之繳納電費收據、註銷房屋稅籍證明、建造執照申請書，均與其未先
      核具水土保持計畫送被告核定，即擅自開發無涉。
三、綜上所述，被告裁處原告六萬元罰鍰，並應立即停止一切非法開發、使用行為，
    經核無違誤。訴願決定予以維持，亦無不合。原告聲明求為撤銷，為無理由，應
    予駁回。兩造其餘訴辯事由，已無庸審究，併予敘明。
據上論結，本件原告之訴為無理由，爰依行政訴訟法第一百九十五條第一項後段、第
九十八條第三項前段，判決如主文。
中　　華　　民　　國　　 九十三　　 年　　　 九 　　　月 　　 十五　　　日
                 臺 中 高 等 行 政 法 院   第 二 庭
                                審 判 長 法 　　 官　胡　國　棟
                                         法 　　 官　林　秋　華
                                         法 　　 官　王　德　麟
右正本證明與原本無異。
如不服本判決，應於判決送達後二十日內向本院提出上訴書狀，其未表明上訴理由者
，應於提起上訴後二十日內向本院提出上訴理由書（須依對造人數附具繕本）；如於
本判決宣示或公告後送達前提起上訴者，應於判決送達後二十日內補提上訴理由書（
須附繕本）。未表明上訴理由者，逕以裁定駁回。
提起上訴應預繳送達用雙掛號郵票三九○元（三十四元及五元郵票各十份）。
中　　華　　民　　國　　 九十三　　 年　　　 九 　　　月 　　 十五　　　日
 　　　　　　　　　　　　　　　　　　　　法院書記官　蔡　宗　融
